【裁判字號】    89,易,65
【裁判日期】    900109
【裁判案由】    詐欺
【裁判全文】
臺灣嘉義地方法院刑事判決                            八十九年度易字第六五號
    公  訴  人  臺灣嘉義地方法院檢察署檢察官
    被      告  乙○○
右列被告等因詐欺案件，經檢察官提起公訴（八十九年度偵字第一八八號）及移送併
辦（八十九年度偵字第四一二一號），本院判決如左：
    主  文
乙○○無罪。
    理  由
一、本件公訴意旨略以：被告乙○○因積欠他人新台幣千萬元之龐大債務，明知已無
    借貸鉅款之能力，而極思另闢財源清償借貸，嗣偶悉被害人丁○○亦因急需二百
    四十萬元支付銀行貸款本息，認有機可乘，竟基於意圖為自己不法之所有犯意，
    於民國八十八年三月間某日，向丁○○佯稱：其可仲介借款二百四十萬元，惟仲
    介費需三十萬元云云，使丁○○信以為真，而陷於錯誤，委由乙○○全權處理借
    款事宜，詎乙○○於八十八年四月二十三日，以丁○○名義與卓武騰書立借據，
    而由卓武騰間接交付七十九萬五千二百元（借款八十萬元，扣除利息之實際金額
    ）後，乙○○僅將其中之四十二萬元交予丁○○委任之代書戊○○，前往清償積
    欠銀行之本息，餘款將之清償其上開之債務，而花用殆盡，嗣經丁○○發覺有異
    ，再三催辦，乙○○均藉詞推託，復經丁○○請求返還上開借款餘額時，乙○○
    亦拒不交還，更避不見面，至此丁○○始知受騙，嗣於八十八年七月二十六日經
    丁○○提出告訴後，乙○○再於同年八月十二日佯與丁○○以十五萬元和解，並
    簽立八十八年九月二日、同年九月十二日之本票二紙支付和解金，詎屆期僅兌現
    二萬元，餘額則再三推延支付期限，惟屆期仍均未清償；案經被害人提出告訴，
    因認被告涉有刑法第三百三十九條第一項詐欺罪嫌云云。
二、按犯罪事實應依證據認定之，無證據不得推定其犯罪事實，刑事訴訟法第一百五
    十四條定有明文。又「事實之認定應憑證據，如未能發現相當證據或證據不足以
    證明，自不能以推測或擬制之方法，以為裁判基礎」、「認定犯罪事實所憑之證
    據，雖不以直接證據為限，間接證據亦包括在內，然無論直接或間接證據，其為
    訴訟上之證明，須於通常一般之人均不致於有所懷疑，而得確信其為真實之程度
    者，始得據之為有罪之認定，倘其證明尚未達到此一程度，而有合理性懷疑之存
    在時，即無從為有罪之認定」、「告訴人之告訴，本以使被告受刑事訴追為目的
    ，故其陳述是否與事實相符，自應調查其他證據，以資審認，苟其所為攻擊之詞
    ，尚有瑕疵，則在此瑕疵未予究明以前，即不能遽採為斷罪之基礎」、「刑法第
    三百三十九條第一項詐欺罪之成立，以意圖為自己或第三人不法所有，以詐術使
    人將本人或第三人之物交付為要件，所謂以詐術使人交付，必須被詐欺人因其詐
    術而陷於錯誤，若其所用方法，不能認為詐術，亦不致使人陷於錯誤，即不構成
    該罪」；亦經最高法院分別著有四十年台上字第八十六號判例、七十六年台上字
    第四九八六號判例、六十九年台上字第一五三一號判例、四十六年台上字第二六
    ０號判例可資參照。本件公訴意旨主張被告乙○○涉有右揭詐欺取財罪嫌，無非
    以告訴人之指訴、證人戊○○、丙○○證詞為其論據。訊之被告乙○○堅決否認
    有何詐欺犯行，辯稱：其與告訴人約定將告訴人所有嘉義縣番路鄉○○段一六二
    之七六號土地及嘉義縣番路鄉○○段三六三號建號房屋撤銷查封，塗銷第一、二
    胎抵押權，並將房屋、土地出賣後，告訴人支付百分之三之仲介費用，相當於三
    十萬元之佣金，其幫告訴人借得八十萬元用以撤銷法院拍賣查封後，因需要用錢
    ，乃向告訴人告知先使用其應得之佣金三十萬元，而後因告訴人自行出賣土地、
    房屋，所以才未幫告訴人進行第二部塗銷抵押權之動作，無詐欺之行為等語。
三、經查，被告與告訴人曾約定借得二百四十萬元，供作撤銷法院查封告訴人之所有
    嘉義縣番路鄉○○段一六二之七六號土地及嘉義縣番路鄉○○段三六三號建號房
    屋，並清償告訴人積欠案外人劉銘忠之前開土地抵押借款之用，而佣金商定三十
    萬元之事實，業據告訴人陳述在卷，且為被告於偵查中承認在卷（見八十八年十
    二月十日偵查筆錄），而被告其後於八十八年四月二十三日以告訴人名義向案外
    人卓武騰借得八十萬元，將其中四十二萬元交付代書戊○○，清償積欠銀行利息
    ，撤銷銀行查封拍賣之事實，亦據告訴人、被告及證人戊○○分別陳述在卷，又
    該借款八十萬元，債務清償日期為八十八年七月二十三日，利息三分先扣之事實
    ，亦據告訴人（見本院八十九年七月十八日訊問筆錄）、被告（見八十九年八月
    二日訊問筆錄）分別陳述在卷，又有借據影本一紙、土地建築改良物抵押權設定
    契約書影本一紙在偵查卷可證，是被告以告訴人名義向卓武騰所借得之八十萬元
    ，預扣三個月三分利息，實際借款所得為七十二萬八千元，被告將其中四十二萬
    元交付代書辦理撤銷查封，其餘三十萬八千元雖在被告處，然其金額並未逾越其
    與告訴人之佣金約定甚多，被告是否有不法所有之意圖，乃有疑義；況徵之被告
    以告訴人名義借款實際所得達七十二萬八千元，如被告真有詐欺意圖，為何捨七
    十二萬八千元，而仍將其中四十二萬元交付代書戊○○供作撤銷告訴人土地、房
    屋拍賣查封之用，僅將其中三十萬八千元部分留作己用，因此被告所辯稱係先將
    佣金三十萬元作為己用部分，尚非不可信，又被告堅稱曾向告訴人告知先用該三
    十萬元佣金，而告訴人或稱知道被告先扣除仲介費三十萬元，但不同意等語（見
    八十八年九月十三日偵查筆錄），或稱被告未告知告訴人即自行扣除三十萬元仲
    介費等語（見八十八年十一月四日偵查筆錄），告訴人之陳述前後並不一致，告
    訴人是否事先真不知道被告先拿三十萬元仲介費，顯有可疑，然無論如何，被告
    與告訴人既曾約定有三十萬元仲介費，被告將借款所得三十萬元作為己用，就該
    金額應尚未有不法所有意圖存在；至於其餘八千元部分，相較於借款所得七十二
    萬八千元，金額甚少，被告就三十萬元部分既未有不法所有意圖，被告是否有侵
    吞八千元之必要，亦不無可究，且被告與告訴人之約定，尚有借款清償告訴人積
    欠案外人劉銘忠之前開土地抵押借款之事項尚未履行，因此被告尚得將超出佣金
    三十萬元以外之八千元與其後借得之款項一併交予告訴人，因此，尚不得據此認
    定被告就該八千元亦有不法所有之意圖；另被告與告訴人既約定借得二百四十萬
    元，供作撤銷法院查封告訴人之所有嘉義縣番路鄉○○段一六二之七六號土地及
    嘉義縣番路鄉○○段三六三號建號房屋，並清償告訴人積欠案外人劉銘忠之前開
    土地抵押借款之用，而佣金商定三十萬元，已如前述，其後被告亦果向案外人卓
    武騰借得七十二萬八千元，供作告訴人撤銷法院對其所有土地、房屋拍賣查封之
    用，被告並未有施以欺罔之手段，告訴人亦未有陷於錯誤之情形，被告與告訴人
    間之約定，純屬民事契約之問題，而與詐欺無涉，縱使被告未能依約定完成後續
    之借款，亦屬債務不履行之民事法律關係，被告辯稱未有詐欺之行為等語，尚堪
    為信；至於被告雖有經濟狀況不佳情況，然其與告訴人間既僅係債務不履行問題
    ，被告之經濟狀況情形，不影響本院前揭認定，在此敘明；是告訴人所陳述事證
    既有所瑕疵，公訴人所指述不足以證明被告犯罪，此外本院復查無其他證據證明
    被告確有公訴人所指詐欺之行為，揆諸首揭說明，既無積極證據足認被告有公訴
    人指述之犯行，不能證明被告犯罪，依法應諭知無罪之判決。
四、另移送併辦意旨略以：被告乙○○經濟陷於困難，已無清償能力，卻仍於八十八
    年八月間，以佯稱其欲投標一批成衣，需押標金三百六十七萬元，向告訴人甲○○借款，約定十五日後清償，甲○○不疑有詐，而借款予乙○○，惟乙○○借款
    後即潛逃無蹤，亦不依約定清償，甲○○方知被騙，案經甲○○提出告訴，因認
    被告乙○○涉有詐欺罪嫌等語；按法院審理中就移送併辦部份得一併審酌者，以
    兩者有裁判上一罪之關係者為限，本件公訴人對被告乙○○提起公訴部份，既經
    本院認犯罪嫌疑不足而為無罪之諭知，則本件移送併辦部份，即與公訴人起訴部
    分無裁判上一罪之關係，本院無從併辦審理，應予退回由檢察官另行偵查辦理，
    在此敘明。
據上論斷，應依刑事訴訟法第三百零一條第一項，判決如主文。
中    華    民    國      九十    年      一      月    九      日
                            臺灣嘉義地方法院刑事第二庭
                                法  官  陳  杰  正
右正本證明與原本無異。
如不服本判決，應於判決送達後十日內向本院提出上訴狀( 應附繕本 )。
中    華    民    國      九十    年      一      月    十五    日
                                書記官  李  彩  娥


司法院資訊處製作；財團法人民間司法改革基金會備份。
